臺灣嘉義地方法院民事判決　　　　　　　 95年度訴字第429號
原　　　告　甲○○○○○○○　.
　　　　　　即王正菁
訴訟代理人　黃文力律師
複　代理人　謝耿銘律師
被　　　告　洪氏英科技股份有限公司
法定代理人　丁○○
　　　　　　　　　　　（現於臺灣嘉義看守所）
被　　　告　第一商業銀行股份有限公司新西分公司
法定代理人　戊○○
訴訟代理人　乙○○
　　　　　　己○○
　　　　　　丙○○
上列當事人間請求不當得利事件，本院於民國96年3月6日言詞辯
論終結，判決如下：
    主      文
被告第一商業銀行股份有限公司新西分公司應給付原告美金肆萬
參仟玖佰貳拾肆元及自民國九十五年八月十七日起至清償日止，
按週年利率百分之五計算之利息。
原告其餘之訴駁回。
訴訟費用由被告第一商業銀行股份有限公司新西分公司負擔二分
之一，餘由原告負擔。
本判決第一項於原告以美金壹萬肆仟元為被告第一商業銀行股份
有限公司新西分公司供擔保後，得假執行。
原告其餘假執行之聲請駁回。
    事實及理由
甲、程序方面：
一、原告起訴時原以甲○○○○○○○ ○○○○○○○○○ ○○○○○○○○○○ CORPOATI
    ON為當事人，而以王正菁為其法定代理人，嗣將當事人變更
    為王正菁即甲○○○○○○○ ○○○○○○○○○ ○○○○○○○○○○ CORPOATION，
    核其性質係訴之變更。被告第一商業銀行股份有限公司新西
    分公司（下稱第一銀行新西分公司）對此表示同意（本院卷
    113頁），而被告洪氏英科技股份有限公司（下稱洪氏英公
    司）對此訴之變更無異議而為本案言詞辯論（本院卷112-11
    3頁言詞辯論筆錄），依民事訴訟法第255條第1項第1款、第
    2項規定，原告所為訴之變更係合法，應予准許。
二、分公司為受本公司管轄之分支機構，並無獨立之財產，為謀
    訴訟上便利，就其業務範圍內之事項涉訟時，有當事人能力
    。最高法院66年臺上字第3470號判例、40年臺上字第39號判
    例意旨得資參照。原告將美金43,924元匯入被告洪氏英公司
    設於被告第一銀行新西分公司之帳戶，原告依民法第179條
    之法律關係請求被告第一銀行新西分公司返還系爭款項，此
    係被告業務範圍內之事項，故被告第一銀行新西分公司就本
    件訴訟有當事人能力。
三、本件匯款行為地及發生利得結果之事實均在臺北，依涉外民
    事適用法第8條規定，不當得利之債依事實發生地法，故本
    件訴訟應以我國民法為其準據法，先予敘明。
乙、實體方面：
壹、原告起訴聲明：１、被告應連帶給付原告美金43,924元及自
    起訴狀繕本送達被告之翌日起至清償日止，按週年利率5%計
    算之利息，如其中一被告已為一部或全部之給付，另一被告
    就該給付部分免給付義務。２、願供擔保請准宣告假執行，
    而主張下列各情：
一、原告與訴外人GOLD WILD TECHNOLOGY LIMITED公司間有商業
    交易往來，原告於民國95年5月8日在臺北欲匯款予該公司，
    因同日待匯款項文件甚多，原告之受僱人列印電腦水單廠商
    名稱選項時，誤將GOLD WILD TECHNOLOGY LIMITED公司點選
    成HORNG TECHNICAL即被告洪氏英公司，而將美金43,924元
    匯至被告洪氏英公司設於被告第一銀行新西分公司帳號為00
    0-00-000000之帳戶。原告嗣旋即通知訴外人交通銀行世貿
    分行（下稱交通銀行）誤匯上開款項，交通銀行人員要求原
    告書立切結書作為通知被告第一銀行新西分公司之憑證，原
    告即於同年月9日上午9時10分許傳真切結書予交通銀行，並
    於同日上午10時30分許與被告第一銀行新西分公司人員聯絡
    ，惟未獲被告第一銀行新西分公司回覆。原告再於同日下午
    4時46分傳真切結書予被告第一銀行新西分公司，並與訴外
    人第一商業銀行股份有限公司總公司（下稱第一銀行總公司
    ）國外部經理洽談上情，然亦無結果。被告第一銀行新西分
    公司嗣以被告洪氏英公司積欠訴外人第一銀行總公司借款債
    務，上開款項業經抵銷為由而拒絕返還系爭款項。原告業依
    民法第88條第1項前段規定撤銷系爭錯誤匯款之意思表示，
    被告2人明知原告誤匯卻拒絕返還系爭款項，業構成不當得
    利，而係不真正連帶債務關係，爰依民法第179條之法律關
    係訴請判決如聲明所示。
二、對被告抗辯之陳述：
    被告洪氏英公司雖係訴外人第一銀行總公司之借款債務人，
    然非被告第一銀行新西分公司債務人，故被告第一銀行新西
    分公司不得抵銷；且訴外人第一銀行總公司抵銷意思表示係
    寄送嘉義縣太保市新埤1之5號，然被告洪氏英公司地址係同
    縣市太保112之28號，故抵銷意思表示未合法送達被告洪氏
    英公司；原告於誤匯後旋即於95年5月9日協同被告洪氏英公
    司通知被告第一銀行新西分公司上情並請求退還系爭款項，
    第一銀行總公司明知系爭款項為誤匯卻仍通知被告第一銀行
    新西分公司辦理扣款轉出並以之抵銷，其抵銷權行使顯違民
    法第148條第2項誠實信用原則。依上開各節，訴外人第一銀
    行總公司抵銷權之行使不合法。
貳、被告均聲明：原告之訴駁回，而各以下列情詞置辯：
一、被告第一銀行新西分公司部分：
（一）被告已依訴外人交通銀行指示為形式審查而將系爭款項解
      匯付款，兩造間委任關係即因委任事務執行完畢而消滅，
      原告不得嗣後取消系爭匯款之委任，亦不得撤銷匯款指示
      。縱系爭款項為誤匯，亦僅係原告得否依不當得利請求被
      告洪氏英公司返還之問題而與被告無涉。
（二）賣匯水單申請人簽章一欄經原告本人親自簽名，可認原告
      就系爭款項匯入被告洪氏英公司一事，其表示行為與效果
      意思一致，無錯誤可言。縱認原告系爭匯款之意思表示為
      錯誤，然其未注意受僱人點選廠商名稱錯誤並進而簽署該
      匯款單據致交通銀行指示被告辦理匯款，故原告顯有過失
      而不得依民法第88條第1項撤銷其匯款之意思表示。
（三）系爭款項係匯入被告洪氏英公司帳戶，故受有利益者為被
      告洪氏英公司而非被告。
（四）被告洪氏英公司積欠訴外人第一銀行總公司借款債務本金
      新臺幣（下同）72,293,638元，其復於92年12月16日與訴
      外人第一銀行總公司訂立「綜合授信契約」，約定訴外人
      第一銀行總公司於120,000,000元或等值外幣限額內出具
      開發信用狀並為被告洪氏英公司墊款，嗣被告洪氏英公司
      仍有墊款美金811,130.4元未清償。系爭款項匯入被告洪
      氏英公司設於被告帳戶內，即為被告洪氏英公司存款債權
      ，而被告與訴外人第一銀行總公司係本、分公司，債權債
      務具一體性，訴外人第一銀行總公司因而寄發存證信函以
      系爭匯款抵銷被告洪氏英公司上開債務，故訴外人第一銀
      行總公司抵銷權之行使為適法亦無違誠信原則，是被告並
      無返還系爭匯款之義務。
二、被告洪氏英公司部分：
（一）原告與伊原有商業往來，然於93年7月後即無交易，原告
      並未積欠伊貨款，故被告洪氏英公司就系爭款項並無權利
      ，被告第一銀行新西分公司行使抵銷權為不合法。原告誤
      匯系爭款項後曾電洽伊請求協助向被告第一銀行新西分公
      司辦理退款，惟未獲被告第一銀行新西分公司置理。
（二）系爭款項受有利益者為被告第一銀行新西分公司而非被告
      。
參、本院判斷：
一、原告主張其於95年5月8日欲匯款予GOLD WILD TECHNOLOGY
    LIMITED公司，惟原告之受僱人列印電腦水單廠商名稱選項
    ，誤將GOLD WILD TECHNOLOGY LIMITED公司點選成HORNG TE
    CHNICAL即被告洪氏英公司，而將美金43,924元匯至被告洪
    氏英公司設於被告第一銀行新西分公司之帳戶。原告旋即通
    知交通銀行誤匯款項，並先後傳真切結書予交通銀行、被告
    第一銀行新西分公司表示系爭款項為誤匯而要求取消上開匯
    款，原告並即刻與被告洪氏英公司聯絡請其協助向被告第一
    銀行新西分公司退還系爭款項。訴外人第一銀行總公司嗣將
    系爭款項以之抵銷被告洪氏英公司所欠借款及信用狀墊款債
    務。上開各情，有發票、賣匯水單、切結書、存證信函、撥
    款申請書兼借款憑證、綜合授信契約、開發信用狀申請書、
    匯款通知書附卷為證，被告2人對此亦不爭執（本院卷139頁
    不爭點整理結果），應認為真實。
二、原告主張業撤銷匯款意思表示，故被告2人受有利益而構成
    不當得利，訴外人第一銀行總公司抵銷權之行使為不合法等
    情，被告2人則分別以上開情詞置辯，故本件應審究者為原
    告得否依民法第88條第1項前段規定撤銷其意思表示、訴外
    人第一銀行總公司行使抵銷權是否合法、被告2人是否因原
    告撤銷其意思表示而構成不當得利（本院卷139頁爭點整理
    結果），爰就上開爭點分敘如下：
（一）１、意思表示之內容有錯誤，或表意人若知其事情即不為
          意思表示者，表意人得將其意思表示撤銷之。但以其
          錯誤或不知事情，非由表意人自己之過失者為限。民
          法第88條第1項定有明文。民法第88條之規定，係指
          意思表示之內容或表示行為有錯誤者而言。最高法院
          51年臺上字第3311號判例意旨得資參照。依上開民法
          規定，意思表示內容錯誤與表示行為錯誤，均得依該
          條前段規定撤銷其意思表示。經查：原告內心之效果
          意思為匯款予GOLD WILD TECHNOLOGY LIMITED公司，
          原告之受僱人卻在電腦列印水單時誤點選至HORNG TE
          CHNICAL即被告洪氏英公司致匯款予該公司，可認原
          告之受僱人若知其事情即不為意思表示，原告之受僱
          人表示行為錯誤即為原告本人表示行為錯誤，被告第
          一銀行新西分公司抗辯其非錯誤云云，與民法第88條
          第1項前段規定不符，即不可採。
      ２、依卷附原告所提傳真予交通銀行、被告第一銀行新西
          分公司之切結書：「茲因匯款人SUNSHINE WORLDWIDE
          ASSOCIATES CORPOATION於2006年5月8日，經由交通
          銀行世貿分行帳號000-00-0000000，將款項匯錯至FI
          RST COMMERICAL BANK HSINHIS BRANCH，受款人：HO
          RNG TECHNICAL ENTERPRISE CO. LTD，匯出帳號：00
          0-00-000000匯出金額USD43924，請貴行取消此匯出
          之款項，特立此據證明」內容及原告旋即與被告第一
          銀行新西分公司、訴外人第一銀行總公司聯繫退款事
          宜，可認原告就該誤匯款項之意思表示業行使撤銷權
          。
      ３、被告第一銀行新西分公司抗辯原告有過失而不得撤銷
          意思表示云云。惟查：民法第88條第1項後段規定之
          過失係抽象輕過失，表意人若有過失即不得撤銷其意
          思表示，故表意人有抽象輕過失一節係權利消滅事實
          ，且此亦為積極事實，依舉證責任分配之原則，被告
          第一銀行新西分公司應就此有利於己之事實負舉證責
          任。被告第一銀行新西分公司辯稱賣匯水單申請人一
          欄業經原告本人親自簽名故其有過失，惟尚難僅執此
          一節即遽認原告有過失，被告第一銀行新西分公司又
          未提出其他證據以供本院調查，故其抗辯難以採信，
          應認原告並無過失而得撤銷系爭匯款之錯誤意思表示
          。
（二）寄託物為代替物時，如約定寄託物之所有權移轉於受寄人
      ，並由受寄人以種類、品質、數量相同之物返還者，為消
      費寄託。自受寄人受領該物時起，準用關於消費借貸之規
      定。寄託物為金錢時，推定其為消費寄託。法律行為經撤
      銷者，視為自始無效。民法第602條第1項、第603條、第1
      14條第1項分別定有明文。經查：實務雖於程序法上認分
      公司就其業務範圍內之事項涉訟時有當事人能力，以求當
      事人訴訟之便利。惟依公司法第3條第2項規定，分公司為
      受本公司管轄之分支機構，故分公司於實體法上仍無獨立
      之法人格。系爭款項匯入被告洪氏英公司設於被告第一銀
      行新西分公司之帳戶，依民法第602條第1項、第603條規
      定，被告洪氏英公司僅取得返還寄託物之債權，惟系爭匯
      款之意思表示既經撤銷，依民法第114條第1項規定，匯款
      行為視為自始無效，故被告洪氏英公司自始未取得返還系
      爭款項消費寄託物之債權，訴外人第一銀行總公司對被告
      洪氏英公司亦不負返還系爭款項之債務，故不符民法第33
      4條第1項前段所定「二人互負債務」之要件，而不具抵銷
      適狀，被告第一銀行新西分公司辯稱訴外人第一銀行總公
      司抵銷權行使合法云云，依法未合，洵無足取，原告此部
      分主張，應屬可採。
（三）１、無法律上之原因而受利益，致他人受損害者，應返還
          其利益。雖有法律上之原因，而其後已不存在者，亦
          同。動產與他人之動產附合，非毀損不能分離，或分
          離需費過鉅者，各動產所有人，按其動產附合時之價
          值，共有合成物。前項附合之動產，有可視為主物者
          ，該主物所有人，取得合成物之所有權。動產與他人
          之動產混合，不能識別，或識別需費過鉅者，準用前
          條之規定。民法第179條、第812條第1項、第2項、第
          813條定有明文。經查：系爭款項匯至被告洪氏英公
          司設於被告第一銀行新西分公司帳戶，因被告第一銀
          行新西分公司於實體法上並無獨立之法人格而非權利
          義務主體，依民法第813條準用第812條第2項規定，
          即由訴外人第一銀行總公司取得系爭款項所有權，而
          洪氏英公司則取得對訴外人第一銀行總公司請求返還
          消費寄託物之債權，被告第一銀行新西分公司抗辯係
          由被告洪氏英公司取得所有權云云，與民法第813條
          、第812條第2項規定不符，無法採納。訴外人第一銀
          行總公司因原告嗣撤銷系爭匯款之錯誤意思表示，故
          訴外人第一銀行總公司抵銷權之行使並不合法，業如
          前述，惟訴外人第一銀行總公司仍依民法第813條準
          用第812條第2項規定取得系爭款項之所有權而受有利
          益，致原告喪失該款項所有權而受有損害。原告既已
          撤銷系爭匯款之意思表示，訴外人第一銀行總公司受
          有利益即無法律上原因而構成不當得利，故被告第一
          銀行新西分公司應依民法第179條規定返還系爭款項
          。
      ２、被告第一銀行新西分公司另辯稱業依原告指示將款項
          匯入被告洪氏英公司帳戶，兩造間委任關係因委任事
          務執行完畢而消滅，故原告不得嗣後取消系爭匯款之
          委任亦不得撤銷匯款指示云云。惟查：被告第一銀行
          新西分公司於本院審理時業自承：原告與被告第一銀
          行新西分公司間並無任何法律關係，委任關係存在於
          交通銀行與被告第一銀行新西分公司間等語（本院卷
          137頁）。依被告第一銀行新西分公司上開陳述，原
          告與被告第一銀行新西分公司既無任何法律關係，則
          其抗辯兩造間委任關係因委任事務處理完畢而消滅，
          原告不得撤銷系爭匯款之委任云云，即無可採。
      ３、系爭款項匯入被告洪氏英公司設於被告第一銀行新西
          分公司之帳戶，依民法第813條準用第812條第2項規
          定，即由訴外人第一銀行總公司取得系爭款項之所有
          權，被告洪氏英公司依民法第602條第1項、第603條
          規定，僅取得對訴外人第一銀行總公司請求返還消費
          寄託物之債權，原告既撤銷系爭匯款之意思表示，則
          被告洪氏英公司自始未取得消費寄託物之債權，且因
          訴外人第一銀行總公司抵銷權行使為不合法，故被告
          洪氏英公司所欠債務仍未消滅，被告洪氏英公司亦未
          受有債務消滅之利益，是其並未受有任何利益。被告
          洪氏英公司抗辯己未受有利益等語，應堪採信。被告
          洪氏英公司既未受有利益即不符民法第179條所定構
          成要件，故其不負返還義務。原告請求被告洪氏英公
          司應與被告第一銀行新西分公司連帶給付系爭款項，
          若其中一被告已為一部或全部之給付，另一被告就該
          給付部分同免給付義務，依法無由，不應准許。
三、綜前所述，原告依民法第179條規定請求被告第一銀行新西
    分公司給付美金43,924元及自起訴狀繕本送達（即95年8月1
    6日）之翌日（即同年月17日）起至清償日止，按週年利率5
    %計算之利息，為有理由，應予准許。原告逾此範圍之請求
    ，為無理由，應予駁回。
肆、因本件事實業臻明確，故兩造其餘攻擊、防禦方法及所提證
    據，即無須再予審酌，爰未逐一論述，附此敘明。
伍、原告勝訴部分，經其陳明願供擔保請准宣告假執行，經審核
    後酌定相當擔保金額准許之。而原告敗訴部分之假執行聲請
    ，即因訴之駁回而失依據，故併予駁回。
陸、結論：原告之訴一部為有理由，一部為無理由，依民事訴訟
    法第79條、民法第390條第2項，判決如主文。
中　　華　　民　　國　　96　　年　　3 　 月　   20　　日
                  民二庭法  官  陳琪媛
以上正本係照原本作成
如對本判決上訴須於判決送達後20日內向本院提出上訴狀
中　　華　　民　　國　　96　　年　　3　　月　　 20　　日
                        書記官　林柑杏
